【裁判字號】    97,上更(一),139
【裁判日期】    970821
【裁判案由】    偽造文書等
【裁判全文】
臺灣高等法院刑事判決          97年度上更（一）字第139 號
上  訴  人  臺灣臺北地方法院檢察署檢察官
被      告  甲○○
選任辯護人  陳進會律師
上列上訴人因被告偽造文書等案件，不服臺灣臺北地方法院92年
度訴字第2080號，中華民國93年4月30日第一審判決（起訴案號
：臺灣臺北地方法院檢察署92年度偵字第6693號、第13825號、
第20845號），提起上訴，經本院判決後，由最高法院發回更審
，本院更為判決如下：
    主  文
原判決關於甲○○部分撤銷。
甲○○意圖為自己不法之所有，以詐術使人將本人之物交付，處
有期徒刑捌月，減為有期徒刑肆月，如易科罰金，以銀元參佰元
即新臺幣玖佰元折算壹日。又行使偽造私文書，足以生損害於公
眾及他人，處有期徒刑捌月，減為有期徒刑肆月，如易科罰金，
以銀元參佰元即新臺幣玖佰元折算壹日；偽造之「台北縣新店市
公所工務課(1)」橢圓形橡皮章戳壹枚，及以上開章戳偽蓋於新店
市公所工務課收取換裝自來水管工程配合款16萬元收據上所偽造
之「台北縣新店市公所工務課(1)」印文壹枚，均沒收。應執行有
期徒刑陸月，如易科罰金，以銀元參佰元即新臺幣玖佰元折算壹
日，緩刑伍年；偽造之「台北縣新店市公所工務課(1)」橢圓形橡
皮章戳壹枚，及以上開章戳偽蓋於新店市公所工務課收取換裝自
來水管工程配合款16萬元收據上所偽造之「台北縣新店市公所工
務課(1)」印文壹枚，均沒收。
    事  實
一、甲○○自民國（下同）83年10月間起至88年10月間止擔任「
    臺北縣新店市雙城里甜蜜蜜社區管理委員會」（下稱甜蜜蜜
    社區管委會）主委，負責甜蜜蜜社區換裝自來水管工程配合
    款之繳納及催收工作。緣甜蜜蜜社區因換裝自來水管工程，
    該社區管委會已於82年6 月18日向臺北縣新店市公所（下稱
    新店市公所）繳交部分工程配合款新臺幣（下同）200 萬元
    ，尚積欠新店市公所244 萬6225元之工程配合款，新店市公
    所乃先後於83年2 月、84年4 月間，分別發文向該社區催繳
    上開積欠之工程配合款，甲○○因認該社區無力再負擔該款
    項，找上開工程承辦人即新店市公所工務課科員宋根鐘協商
    解決方案未果，遂一直拖欠該款項未繳，爾後新店市公所並
    未催促該社區先行繳納16萬元。詎甲○○於85年6 月7 日下
    午2 時許，明知新店市公所並無催繳部分工程配合款16萬元
    之情事，且其擬向該社區管委會會計楊麗美領取之款項，亦
    無實際用於繳交上開積欠之工程配合款之計劃，竟意圖為自
    己不法之所有，佯以甜蜜蜜社區尚積欠新店市公所上揭工程
    配合款仍需繳交為由，向該社區管委會會計楊麗美詐稱新店
    市公所先行向其催繳部分工程配合款16萬元，使該社區管委
    會陷於錯誤而如數交付16萬元現金予甲○○。嗣甲○○取得
    上開款項後，為掩飾犯行，即另行起意，於85年6 月12日前
    某日，在臺北縣新店市○○街17巷24號家中，利用不知情之
    其妻黃淑環（已經原審判決無罪，並經本院前審判決駁回檢
    察官之上訴而確定）代為書寫內容為：「85年6月12日茲收
    到甜蜜蜜社區水管工程款壹拾陸萬元正無誤」之收據，復於
    85年6月12日前某日，利用不知情之姓名年籍不詳之人偽刻
    「台北縣新店市公所工務課(1)」字樣之橡皮印章1枚，並將
    之偽蓋於前揭收據上，以偽造新店市公所工務課收取上開工
    程配合款16萬元收據之私文書1紙，再於同年月12日將該偽
    造完成之收據交予甜蜜蜜社區管委會而行使，足以生損害於
    甜蜜蜜社區管委會及新店市公所對於工程款收取管理之正確
    性。
二、案經甜蜜蜜社區管委會訴由法務部調查局北部地區機動工作
    組報請臺灣臺北地方法院檢察署檢察官偵查起訴。
    理  由
一、按「被告以外之人於審判外之陳述，雖不符前4條（即刑事
    訴訟法第159條之1至第159條之4）之規定，而經當事人於審
    判程序同意作為證據，法院審酌該言詞陳述或書面陳述作成
    時之情況，認為適當者，亦得為證據。當事人或辯護人於法
    院調查證據時，知有第159條第1項不得為證據之情形，而未
    於言詞辯論終結前聲明異議者，視為有前項之同意」，刑事
    訴訟法第159條之5定有明文。查被告甲○○於本案言詞辯論
    終結前，除證人莊永正之比對印文結果意見外，並未爭執證
    人宋根鐘於調查局詢問及檢察官偵訊時、證人楊麗美、李錦
    奎於調查局詢問、警詢及檢察官偵訊時所為審判外之陳述無
    證據能力，對於卷附其餘審判外作成文書之證據能力亦均表
    示無意見，而本院審酌證人莊永正係以收據影本與新店市公
    所85年發包資料上之印文進行比對，系爭收據上印文經影印
    機複製之結果，或因印文不清或因線條變形、放大、縮小，
    影本上之印文圖樣、大小是否與原本相符，非無疑問，且其
    所為收據影本上印文之比對，並非受檢察官或法院之囑託，
    亦非受審判長、受命法官或檢察官之選任，並依法命其具結
    ，是該比對印文結果意見自難認有證據能力；至上開其餘各
    該證據作成時之情況，經核並無違法取證或證明力明顯過低
    之瑕疵，本院認以之作為證據為適當，是證人宋根鐘於調查
    局詢問及檢察官偵訊時、證人楊麗美、李錦奎於調查局詢問
    、警詢及檢察官偵訊時所為之陳述，以及本件除證人莊永正
    之比對印文結果意見外之其餘審判外作成之文書，均有證據
    能力，合先敘明。
二、訊據被告甲○○對於其自83年10月間起至88年10月間止，擔
    任甜蜜蜜社區管委會主委，並於85年6月7日，以新店市公所
    催繳換裝自來水管工程配合款名義，向會計楊麗美領取16萬
    元，以及要其妻黃淑環預先代為書寫上開內容之收據，並於
    同年月12日，將蓋有「台北縣新店市公所工務課(1)」字樣之
    前揭收據交予甜蜜蜜社區管委會而收執入帳等情，固均供承
    不諱，惟矢口否認有何詐欺及偽造文書之犯行，並辯稱：因
    新店市公所職員宋根鐘先前曾通知伊需要繳納甜蜜蜜社區自
    來水管換裝工程所積欠之配合款244 萬元，經其與鄰長商議
    後，決定先繳交16萬元，原本是要委託管委會另一委員代繳
    ，其遂請妻子黃淑環預先書寫該收據準備供給代繳之委員簽
    收，後因其恰巧有空，就由其拿去市公所繳款，當時未遇宋
    根鐘而由市公所工務課另一不知名之職員代收，因其對於該
    公所之公務作業程序不瞭解，且其認為必須要在收據上蓋章
    ，表示該公所已經向其收取該款項無誤，才要該不知名之收
    款人員在該收據上加蓋新店市公所工務課之印章，其返回社
    區後，並將該收據交予社區承辦人員收執入帳，伊已經將16
    萬元工程配合款交予新店市公所之該不知名職員收受，該收
    據上所蓋之「台北縣新店市公所工務課(1)」印文，乃由新店
    市公所出面收款之該不知名職員所蓋，其絕無假借名目詐財
    或偽造文書之情事云云。
三、惟查：
（一）關於甜蜜蜜社區管委會，因該社區換裝自來水管工程，於
      82年6 月18日已向新店市公所繳交該社區換裝自來水管工
      程配合款200 萬元，惟仍尚積欠新店市公所配合款244 萬
      6225元，新店市公所除於83年2 月、84年4 月間發文向該
      社區催繳上開欠款，而被告甲○○之間曾找上開工程承辦
      人即新店市公所工務課科員宋根鐘協商未果，因此一直拖
      欠該款項未繳，然該公所未曾稽催16萬元款項等情，業據
      證人宋根鐘於法務部調查局詢問時供陳明確（92年度偵字
      第6693號卷第42至43頁），此外並有新店市公所82年6 月
      18日繳款書（同上卷第11頁）、83年2 月3 日83北縣店工
      字第5291號函（同上卷第9 頁）、84年4 月22日84北縣店
      工字第19373 號函（同上卷第10頁）、92年7 月2 日北縣
      店工字第0920025188號函（同上卷第103 頁）在卷可稽。
      又被告於85年6 月7 日以新店市公所向其催繳部分工程配
      合款16萬元為由，向甜蜜蜜社區管委會會計楊麗美領取16
      萬元，惟被告於向楊麗美取得該款項時並無法提出任何催
      繳之公文或證明，但被告嗣於同年月12日將上開內容為：
      「85年6 月12日茲收到甜蜜蜜社區水管工程款壹拾陸萬元
      正無誤」，並蓋有「台北縣新店市公所工務課(1)」字樣印
      文之收據繳交管委會之事實，亦據證人即甜蜜蜜社區管委
      會會計楊麗美、甜蜜蜜社區管委會幹事李錦奎於調查局詢
      問、警詢及檢察官偵訊時證述綦詳（92年度偵字第6693號
      卷第12至14頁、第39頁、第66頁反面至第67頁反面；92
      年度偵字第13825 號卷第14至15頁、第21至23頁），並有
      新店市雙城郵局以甲○○名義開立之社區經常費收支帳戶
      （帳號：0000000號）存款往來明細表（92年度偵字第669
      3號卷第4頁）、現金支出傳票、支出證明單（同上卷第17
      頁）、85年6月12日收據（同上卷第18頁）存卷可按。
（二）又證人宋根鐘雖曾致電被告催繳甜蜜蜜社區積欠新店市公
      所之工程配合款，惟從未向被告催繳16萬元，此觀諸證人
      宋根鐘於檢察官偵訊時證稱：新店市公所向甜蜜蜜社區催
      收繳款之公文只有2 張，彼之前曾用電話來確認有無收到
      公文，並向被告表示他們社區還積欠200 多萬元，要儘快
      來繳款，惟並未以電話向被告催繳16萬元等語（92年度偵
      字第6693號卷第194 頁正、反面）即明。又甜蜜蜜社區委
      員及住戶代表於91年5 月16日向新店市市民代表林清一陳
      情，並請其代為向新店市公所查詢該筆16萬元款項是否入
      庫（陳情書見92年度偵字第13825 號卷第53至54頁），嗣
      經新店市公所調閱「雙城里甜蜜蜜社區換裝自來水管路工
      程」結算請款紀錄，並無上開陳情書所稱之繳款紀錄乙節
      ，有新店市公所91年8 月2 日北縣店工字第0910024646
      號函稿在卷足憑（92年度偵字第13825 號卷第55頁）。
（三）且查，依新店市公所工務課工程配合款繳庫作業規定，係
      開立制式繳款書供民眾至新店市農會繳納，並不以開立收
      據方式收取民眾現金等情，亦有新店市公所92年3 月7 日
      北縣店政字第0920008477號函（92年度偵字第13825 號卷
      第46、47頁）存卷可按，足見被告所陳至市公所繳納本件
      工程配合款16萬元之情節，與新店市公所規定繳納工程配
      合款之程序並不相符。
（四）再者，被告辯稱因新店市公所職員宋根鐘通知伊繳納甜蜜
      蜜社區自來水管換裝工程配合款餘款244 萬元，經其與鄰
      長商議後，決定先繳交16萬元云云，此已與證人宋根鐘所
      證新店市公所向甜蜜蜜社區催收繳款之公文只有83年2 月
      與84年4 月2 張，彼有用電話來確認有無收到公文，並向
      被告表示他們社區還積欠200 多萬元，要儘快來繳款等情
      不符，且證人宋根鐘既證稱係向甜蜜蜜社區催繳244萬餘
      元，被告又如何得以片面決定先繳交16萬元？又甜蜜蜜社
      區既尚積欠新店市公所上開配合款244萬6225元，經新店
      市公所於83年2月、84年4月間發文向該社區催繳上開欠款
      ，該社區均一直拖欠未繳，被告又何以於85年6月間，於
      未收到新店市公所之催繳通知，亦未經新店市公所或承辦
      人宋根鐘同意得繳交部分工程配合款之情形下，突然以欲
      繳交工程配合款為由，向該社區管委會會計楊麗美領取16
      萬元？復參以被告領得該16萬元後，經新店市公所調閱「
      雙城里甜蜜蜜社區換裝自來水管路工程」結算請款紀錄，
      並無上開繳款紀錄，有新店市公所91年8月2日北縣店工字
      第0910024646號函稿在卷足憑（92年度偵字第1382 5號卷
      第55頁），益徵被告對於其向甜蜜蜜社區管委會會計領取
      款項並非用於繳交上開積欠之工程配合款，且新店市公所
      亦無催繳部分工程配合款等情知之甚明，其猶以甜蜜蜜社
      區尚積欠新店市公所工程配合款為由，向該社區管委會會
      計楊麗美陳稱新店市公所向其催繳部分工程配合款16萬元
      ，顯係對該社區管委會施用詐術，而對該16萬元具有不法
      所有之意圖，至為灼然。
（五）至被告雖另辯稱因市公所收款後未給據，才將先前由其妻
      所寫之收據交由市公所收款之職員蓋章，該收據原本是要
      拿給受伊委託代為繳款之管委會另一委員簽收用的云云；
      然苟真如被告所言，該收據係作為以上用途，何以其內容
      卻載為「85年6 月12日茲收到甜蜜蜜社區水管工程款壹拾
      陸萬元正無誤」，而未書明受託人收受代為繳款之意旨，
      且該收據為何要由其妻預先書寫，而非由受託人收款後再
      行書寫或由收款單位即新店市公所另行開立該單位之正式
      收款證明單據？此並非被告空言：其不瞭解新店市公所作
      業規定及流程一語即可搪塞虛應。被告於前去新店市公所
      繳款前，即囑咐其配偶黃淑環預先書寫前開繳款收據，與
      常情有違，其中必有蹊蹺，應無疑義。參以被告自承為士
      官學校畢業（本院卷第78頁正面倒數最後一行至反面第1
      行），而士官為國軍最基層之領導幹部，當受有「知官識
      兵」之基礎訓練，其竟無法指認當初出面向其收取16萬元
      款項者為該公所既有職員中之何人，並佐以證人宋根鐘上
      開證詞，顯見被告所稱：其已將16萬元款項繳交予該公所
      不知名之承辦人云云，應係畏罪飾卸之詞，不足採信。
（六）本件系爭收據上「台北縣新店市公所工務課(1)」字樣之印
      文，雖經新店市公所工務課調閱85年前後工程發包紀錄資
      料比對結果，認系爭收據上前揭印文與新店市公所工務課
      章戳之印文並不相符，有新店市公所92年3 月7 日北縣店
      政字第0920008477號函暨所附新店市公所工務課技士莊永
      正之比對印文結果意見在卷可憑（92年度偵字第13825 號
      卷第46至47頁、第57頁）；然查新店市公所工務課係以收
      據影本進行比對，其上印文經影印機複製之結果，或因印
      文不清或因線條變形、放大、縮小，影本上之印文圖樣、
      大小是否與原本相符，非無疑問，以收據影本上之印文與
      85年發包資料上之印文兩相比對，本有其困難之處，是上
      開新店市公所對於比對印文結果意見之正確性，自有疑義
      。況新店市公所該次收據影本上印文之比對，並非受檢察
      官或法院之囑託，實施鑑定之人亦非受審判長、受命法官
      或檢察官之選任，並依法命其具結，比對結果自難認有證
      據能力。
（七）而扣案之收據正本（見92年度偵字第6693號卷第190頁）
      ，經原審於行準備程序調查證據期間，連同鑑定樣本（即
      新店市公所以93年1月9日北縣店工字第0920054809號函檢
      送蓋有真正之「台北縣新店市公所工務課(1)」章戳字樣印
      文之「臺北縣新店市公所包商估價單」、「標單」正本各
      1張，附於原審卷第17頁證物袋內），先後囑託內政部警
      政署刑事警察局、法務部調查局鑑定其上印文是否出於同
      一枚章戳所蓋，以資確認收據上印文真偽。惟二次囑託鑑
      定，均因新店市公所上開函稱用以發包之該枚橢圓形章戳
      業已「遺失」（見92年度偵字第13825號卷第47頁），原
      審難以提出該枚章戳實物，而函覆無法鑑定，並退還原審
      ，有內政部警政署刑事警察局93年2月11日刑鑑字第09300
      21355號函（原審卷第54頁）、法務部調查局93年3 月11
      日調科貳字第09300092660號函（原審卷第69頁）附卷可
      參。嗣經原審於審判期日當庭以肉眼勘驗比對上開扣案「
      收據」及「臺北縣新店市公所包商估價單」、「標單」正
      本之橢圓形章戳3枚，其結果為：「(一)經以肉眼比對，三
      者印文並無不符之處。(二)將包商估價單上印文，以左右兩
      側梅花中心為基準上下對折後，置於卷附收據之印文上核
      對，『工務課』3字、及內外橢圓線圈、梅花圖樣均相吻
      合，且可組成一完整橢圓形印文。(三)將標單上之印文（左
      右對折後與收據印文核對），『北、務、(1)、市』等字及
      內外橢圓線圈均相吻合，且可組成一完整橢圓形印文。(四)
      將上開上下對折後之包商估價單上印文及左右對折後之標
      單上印文，依序置於卷附收據上之印文核對，『工務課』
      、『北、務、(1)、市』等字及內外橢圓線圈、梅花圖樣均
      相吻合，且仍可組成一完整橢圓形印文」，有勘驗結果可
      按（原審卷第80頁）。又本院前審將上開收據及包商估價
      單、標單送憲兵司令部刑事支援中心鑑定其上圓戳印文是
      否相符，該中心覆以：「送鑑收據與包商估價單、標單上
      所蓋印『台北縣新店市公所工務課』圓戳印文間之紋路、
      邊框均吻合；然送鑑資料中缺實物章，致無法對印文紋線
      進行特徵比對」，亦有該中心93年10月15日（93）宇鑑字
      第13652號鑑驗通知書暨所附鑑驗報告在卷可稽（本院上
      訴字卷第103至107頁）。查本件系爭收據與鑑定樣本即包
      商估價單、標單上所蓋印「台北縣新店市公所工務課(1)」
      之印文，經原審以肉眼比對及憲兵司令部刑事支援中心鑑
      定結果，固均認三者間之紋路、邊框均吻合；惟查上開系
      爭收據與包商估價單、標單上所蓋印「台北縣新店市公所
      工務課(1)」之章戳，顯然均係以橡皮製成之橢圓戳即俗稱
      「橡皮圖章」，該種章戳一般人在刻印店均得輕易訂製，
      且因同種大小、形狀、字體之章戳，各機關或公司行號往
      往均有大量之需求，故刻印店依據模組壓製此種橡皮章戳
      之模板，均備有各種既有制式規格，實不能排除複製完全
      相同章戳之可能；且目前橡皮圖章或一般木頭便章之製作
      均利用電腦協助完成，因此若依電腦檔案中之既有規格、
      式樣、字體而複製多個橡皮圖章，其規格、式樣、字體當
      均屬相同，並不足為奇。時下坊間學生即流行利用此電腦
      複製之原理，付費委請廠商製作個人名義及圖樣之連續簽
      名印章即可說明箇中道理。再者，證人即曾任新店市公所
      工務課長之吳嘉榮於本院前審審理中證稱：該枚「台北縣
      新店市公所工務課(1)」之章戳原由負責櫃台業務及發包作
      業之乙○○保管（本院上訴字卷第158頁），另證人乙○
      ○則證稱：工務課之印章均放在桌上，一般洽公民眾不會
      隨意到達其座位等語（本院上訴字卷第159頁）；證人乙
      ○○於本院審理時即到庭證稱：該公所工務課設有洽公櫃
      臺，櫃臺並坐有小姐，負責收發文，一般民眾除購買標單
      外，鮮少會進入櫃臺內側之辦公空間云云（本院卷第75
      頁反面、第76頁正面）。而新店市公所工務課辦公室之陳
      設及證人乙○○之座位，經本院前往新店市公所工務課實
      地勘驗結果，發現新店市公所工務課辦公室之陳設方式均
      設有櫃檯供民眾洽公所用，且不論係現時或案發當時均設
      有櫃檯，僅現有櫃檯因人員擴充擺放較多桌椅之因素，較
      案發當時之位置靠近樓梯出入口；另據工務課課長林時昌
      表示，乙○○曾經坐過卷附舊有新店鎮公所2樓平面圖所
      標示之A、A1、B、B1之4個位置中之2個位置，此有本院97
      年5月15日勘驗筆錄暨舊有新店鎮公所2樓平面圖2紙、現
      場照片13幀在卷足憑（本院卷第32頁、第36至44頁），證
      人乙○○於本院審理時到庭證稱：伊印象中當時是坐在其
      中A或A1之位置云云（本院卷第75頁正面），足見證人乙
      ○○之座位係在櫃檯內側而受櫃檯阻隔，縱認被告甲○○
      有前往新店市公所工務課辦公室，亦無可能輕易進入該辦
      公區域，甚至擅自盜用乙○○桌上放置之上開橡皮章戳，
      而不為在場之員工發覺或制止，遑論被告陳稱：其從未進
      入該辦公區域云云（本院卷第78頁正面）。綜上等情，本
      件系爭收據上之「台北縣新店市公所工務課(1)」印文，經
      鑑定結果縱與新店市公所函送原審之「臺北縣新店市公所
      包商估價單」、「標單」上印文之紋路、邊框均相吻合，
      應係以不知名之刻印者利用電腦協助複製而來，亦難認上
      開收據上之印文，係被告盜用真正之「台北縣新店市公所
      工務課(1)」之章戳所蓋，應認係被告利用不知情之姓名年
      籍不詳之人利用電腦複製偽刻「台北縣新店市公所工務課
      (1)」字樣之章戳1枚，並將之偽蓋於前揭收據上，以偽造
      新店市公所工務課收取上開工程配合款16萬元收據之私文
      書，方符常情。被告以上開方式偽造系爭收據私文書後，
      復於85年6月12日將之繳交甜蜜蜜社區管委會而行使，此
      業據證人楊麗美、李錦奎供證明確，已如前述，自足以生
      損害於甜蜜蜜社區管委會及新店市公所對於工程款收取管
      理之正確性。
（八）被告具狀聲請向臺北縣新店市公所函詢該公所2 樓工務課
      現有櫃檯，係何時設於現有位置？現有櫃檯是否係該公所
      改制為新店市公所後所設置？是否曾經改變櫃檯高度？何
      時改變？以及高度之變化？當時工務課編制之員額若干？
      系爭「台北縣新店市公所工務課(1)」之章戳遺失，有無對
      保管人員進行懲處等情，並聲請傳訊證人即新店市公所工
      務課課長林時昌，除詢問上開事項外，並詰問其於本院履
      勘時之說明或提供之文件內容。惟查，新店市公所工務課
      辦公室之陳設，不論係現時或案發當時均設有櫃檯，被告
      實無可能輕易進入該辦公區域，亦無機會擅自盜用乙○○
      桌上放置之上開橡皮章戳，業如前述，被告上開聲請，或
      與系爭「台北縣新店市公所工務課(1)」之章戳究係偽造或
      盜用之待證事實無重要關係，或因待證事實已臻明瞭，自
      無再函詢新店市公所或詰問證人林時昌之必要。被告另聲
      請向新店市公所函調證人莊永正所據以比對之本案收據影
      本，及傳喚證人莊永正到庭，以究明其係憑何樣本，依何
      方式比對系爭收據影本與85年前後發包紀錄資料？如何認
      定二者之印文相符？何以僅憑收據影本比對等情，惟查證
      人莊永正上開比對印文結果意見，既經本院認定並無證據
      能力，自無再予函調證人莊永正所據以比對之本案收據影
      本或傳喚其到庭之必要。至被告聲請傳訊證人鄭金梅、謝
      賢鑵，以證明被告任主委5 年間，未支領薪水、車馬費約
      30餘萬元，無本件犯罪動機；前主委黃春夏未當面點交文
      件予被告；證人未看過甜蜜蜜社區繳交自來水工程配合款
      200 萬元之收據；社區開管委會時無人對於該收據有任何
      疑問；許展榮、楊麗美相繼接任主委，如認收據有問題，
      何以不於接任時，即訴追被告犯罪；被告聲請傳喚里長黃
      燦煌、新店市公所工務課承辦人宋根鐘及證人謝賢鑵就社
      區自來水管工程施工、復工、繳交社區配合款之情形，惟
      查被告聲請傳訊上開證人及待證之事實，均核與本案待證
      事實無重要關係，本院認無再予調查之必要，併此敘明。
四、查被告行為後，刑法第33條第5款業於94年2月2日修正公布
    ，並自95年7月1日起施行。修正前刑法第33條第5款原規定
    ：「罰金：（銀元）1元以上」，復依罰金罰鍰提高標準條
    例第1條前段規定提高為10倍，折算新臺幣為30元；於本次
    修正後刑法第33條第5款規定：「罰金：新臺幣1千元以上，
    以百元計算之」，依修正前法律之規定，被告所犯詐欺取財
    罪若科或併科罰金，其最高度為新臺幣3萬元，最低度為新
    臺幣30元；若依修正後之法律規定，罰金刑之最高度為新臺
    幣3萬元，最低度為新臺幣1千元，是修正後之規定並非較有
    利於被告，依現行刑法第2條第1項，自應適用被告行為時即
    修正前刑法第33條第5款之規定。
五、按臺北縣新店市公所雖屬地方自治團體所屬機關；惟其辦理
    新店市社區換裝自來水管工程之發包作業，係屬於私法上之
    私經濟關係事項，其因此與市民間發生之權利義務關係亦屬
    民事法律關係，與該私法關係直接關連之收據等文書，自應
    認係私文書無訛。又按「刑法上所稱公印，係指表示公署或
    公務員資格之印信而言，如機關內收發室之圖記，僅足為該
    機關內一部分之識別，不足以表示公署或公務員之資格，不
    得謂之公印」、「刑法第218 條第1 項所稱之公印，指表示
    公務機關或機關長官資格及其職務之印信而言，即俗稱大印
    與小官章，若僅為證明稅款已經繳納之稅戳，其效用顯然不
    同，自難以公印論」，此分別有最高法院33年度上字第1458
    號、71年度台上字第1831號判例可資參照。查本件「台北縣
    新店市公所工務課(1)」之章戳，既非表示公署或公務員資格
    之印信，僅足為新店市公所機關內一部分之識別，揆諸上開
    判例意旨，自難認係公印。是核被告甲○○所為，係犯刑法
    第339 條第1 項之詐欺取財罪、第216 條、第210 條之行使
    偽造私文書罪。被告甲○○利用不知情之妻黃淑環偽造收據
    ，及利用不知情之姓名年籍不詳之人偽刻「台北縣新店市公
    所工務課(1)」字樣之印章，為間接正犯。被告於偽刻印章後
    ，將前揭偽刻之印章偽蓋於前揭收據上，以偽造新店市公所
    工務課收取上開工程配合款16萬元收據之私文書，再將之繳
    交甜蜜蜜社區管委會而行使，其偽造印章應為偽造印文之行
    為所吸收，而其偽造印文復為偽造私文書之階段行為，是其
    偽造印章及偽造印文之行為均不另論罪；又被告偽造私文書
    之低度行為復為行使之高度行為所吸收，亦不另論罪。公訴
    意旨未予明辨，遽認被告上開偽造文書部分，係犯偽造公印
    文及行使偽造公文書罪云云，容有誤會，所引據之起訴法條
    應予變更。且查本院已將上開變更起訴法條之情形，於審判
    期日當庭告知被告及辯護人（本院卷第74頁反面、第78頁反
    面），善盡保障被告訴訟上防禦權之能事。再查修正前刑法
    第55條所謂之牽連犯，必須二個以上之行為有方法與結果之
    關係者，始足構成，亦即必須以犯一罪之方法行為犯他罪，
    或以犯一罪之結果行為犯他罪，方有牽連關係之可言。（最
    高法院73年度台上字第5446號判例意旨參照）最高法院79年
    度台上字第547 號判例更闡稱：所謂牽連犯，係指行為者意
    念中祇欲犯某罪，而其實施犯罪之方法，或其實施犯罪之結
    果，觸犯行為人目的行為以外之其他罪名而言。牽連犯的數
    行為間，有無方法或結果行為與目的行為之牽連關係存在，
    並應參酌行為時客觀的事實以為決定，亦即在客觀上認其方
    法或結果行為，與犯罪之目的行為，有不可分離之直接密切
    關係，始克成立。經查本件被告乃於85年6 月7 日向甜蜜蜜
    社區管委會詐得上開16萬元後，擔心東窗事發，為掩飾犯行
    ，始另行起意於同年6 月12日前某日偽造新店市公所工務課
    收款收據之私文書，而於同年月12日持以向甜蜜蜜社區管委
    會行使，是依照前開說明，其所犯詐欺取財罪與行使偽造私
    文書罪間，並無方法與結果之牽連關係甚明。其所犯上開二
    罪犯意各別，行為互殊，自應分論併罰。即此，公訴意旨認
    被告所犯詐欺取財罪及行使偽造公文書二罪間，有方法結果
    之牽連關係，應依修正前刑法第55條牽連犯之規定從一重處
    斷云云，亦有誤會，併予指明。
六、原審以基於刑事訴訟法第154條第1項無罪推定之原則，不能
    證明被告甲○○犯罪，為其無罪判決之諭知，尚嫌速斷，檢
    察官上訴意旨指摘原判決此部分不當，為有理由，應予撤銷
    改判。爰審酌被告甲○○不知敦親睦鄰，營造社區成員間之
    良好互動關係，竟貪圖不法利益，利令智昏，偽造市公所之
    收據，牟得上開不法款項，破壞人際間彼此之信任基礎，犯
    罪後設詞掩飾之態度，但業已與甜蜜蜜社區管委會達成和解
    ，該社區表明不願深究之意，此有和解書1 紙附卷（本院卷
    第20頁）等一切情狀，分別就其所犯詐欺取財及行使偽造私
    文書二罪，量處如主文第2 項所示之刑。又被告係於96年4
    月24日以前犯上開罪行，其中刑法第216 條、第210 條之行
    使偽造私文書罪並非中華民國96年罪犯減刑條例第3 條所列
    罪名，而刑法第339 條第1 項之詐欺取財罪雖係同條例第3
    條所列罪名，惟其宣告刑未逾有期徒刑1 年6 月，均核與同
    條例第2 條第1 項第3 款之規定相符，爰就被告所犯上開二
    罪，各依法減其宣告刑二分之一，並就被告所犯上開二罪減
    得之刑，依中華民國96年罪犯減刑條例第10條第1 項、修正
    前刑法第51條第5 款之規定，定其應執行刑為有期徒刑6 月
    （查95年7 月1 日修正施行前之刑法第51條第5 款係規定：
    「宣告多數有期徒刑者，於各刑中之最長期以上，各刑合併
    之刑期以下，定其刑期。但不得逾20年」，修正後之刑法第
    51條第5 款則規定：「宣告多數有期徒刑者，於各刑中之最
    長期以上，各刑合併之刑期以下，定其刑期。但不得逾30
    年」，經比較上開修正前後之規定，自以修正前之規定較有
    利於被告，爰依現行刑法第2 條第1 項，適用被告行為時即
    修正前刑法第51條第5 款之規定，定其應執行刑）。而易科
    罰金部分，95年7 月1 日修正施行前刑法第41條第1 項前段
    規定：「犯最重本刑為5 年以下有期徒刑以下之刑之罪，而
    受6 個月以下有期徒刑或拘役之宣告，因身體、教育、職業
    、家庭之關係或其他正當事由，執行顯有困難者，得以1 元
    以上3 元以下折算1 日，易科罰金」，易科罰金折算標準則
    依修正前之罰金罰鍰提高標準條例第2 條規定，就其原定數
    額提高為100 倍折算1 日，是被告行為時之易科罰金折算標
    準，應以銀元300 元折算1 日，折算為新臺幣則應以900 元
    折算為1 日；惟依修正後之刑法第41條第1 項前段則規定：
    「犯最重本刑為5 年以下有期徒刑以下之刑之罪，而受6 個
    月以下有期徒刑或拘役之宣告者，得以新臺幣1 千元、2 千
    元或3 千元折算1 日，易科罰金」，是本院裁判時之易科罰
    金折算標準，係以新臺幣1 千元、2 千元或3 千元折算1 日
    ；經比較上開修正前後之規定，自以修正前之規定較有利於
    被告，爰依95年7 月1 日修正施行前刑法第41條第1 項前段
    ，及中華民國96年罪犯減刑條例第9 條之規定，就被告所犯
    上開二罪減得之刑，及就上開減得之刑所定之執行刑，均諭
    知易科罰金之折算標準。末查被告前未曾因故意犯罪受有期
    徒刑以上刑之宣告，此有本院被告前案紀錄表在卷足憑，且
    告訴人方面亦已具狀到院表明不願追究之意（本院卷第19頁
    至第20頁），又其因本件受刑事訴追之教訓，當知警惕，信
    無再犯之虞，本院爰認本件上開有期徒刑之宣告以暫不執行
    為適當，因而並依修正後之刑法第74條第1 項第1 款之規定
    ，併予宣告緩刑五年，以勵自新（最高法院95年度第8 次刑
    事庭會議參照）。至偽造之「台北縣新店市公所工務課(1)」
    橢圓形橡皮章戳1 枚，及以上開章戳偽蓋於新店市公所工務
    課收取換裝自來水管工程配合款16 萬 元收據上所偽造之「
    台北縣新店市公所工務課(1)」印文1枚 ，不問屬於犯人與否
    ，均應依刑法第219 條之規定宣告沒收。
七、據上論斷，應依刑事訴訟法第369條第1項前段、第364條、
    第299條第1項前段、第300條，刑法第2條第1項前段、第339
    條第1 項、第216 條、第210 條、第219 條、第74條第1 項
    第1 款，修正前刑法第51條第5 款、第41條第1 項前段，修
    正前罰金罰鍰提高標準條例第2 條，現行法規所定貨幣單位
    折算新臺幣條例第2 條，中華民國96年罪犯減刑條例第2 條
    第1 項第3 款、第7 條、第9 條、第10條第1 項，刑法施行
    法第1 條之1 ，判決如主文。
本案經檢察官曾忠己到庭執行職務。
中    華    民    國    97    年    8     月    21    日
                  刑事第九庭審判長法  官  陳貽男
                                  法  官  許宗和
                                  法  官  周盈文
以上正本證明與原本無異。
偽造文書部分如不服本判決，應於收受送達後十日內向本院提出
上訴書狀，其未敘述上訴之理由者並得於提起上訴後十日內向本
院補提理由書（均須按他造當事人之人數附繕本）。
詐欺罪部分不得上訴。
                                  書記官  余姿慧
中    華    民    國    97    年    8     月    21    日
附錄：本案論罪科刑法條全文
中華民國刑法第210 條
偽造、變造私文書，足以生損害於公眾或他人者，處5 年以下有
期徒刑。
中華民國刑法第216 條
行使第條至第條之文書者，依偽造、變造文書或登載不實事項或
使登載不實事項之規定處斷。
中華民國刑法第339 條第1 項
意圖為自己或第三人不法之所有，以詐術使人將本人或第三人之
物交付者，處5 年以下有期徒刑、拘役或科或併科1000元以下罰
金。
以前項方法得財產上不法之利益或使第三人得之者，亦同。
前2 項之未遂犯罰之。


司法院資訊處製作；財團法人民間司法改革基金會備份。
